臺灣高雄地方法院刑事判決　　　　　　　　　　　　　　八十八年度自字第四八號
　　自　訴　人　玄○○
　　　　　　　　癸○○
　　　　　　　　巳○○
　　　　　　　　鄭劉華
　　　　　　　　戌○○
　　　　　　　　庚○○
　　　　　　　　亥○○○
　　　　　　　　Ｂ○○
　　　　　　　　謝陳惠
　　　　　　　　Ａ○○
　　　　　　　　Ｇ○○
　　　　　　　　午○○
　　　　　　　　己○○
　　共　　　同
　　自訴代理人　周耀門
　　　　　　　　王伊忱
　　　　　　　　陳景裕
　　被　　　告　林朱樹
　　選任辯護人　洪條根
　　　　　　　　周君強
　　被　　　告　卯○○
　　選任辯護人　陳嘉銘
右列被告因詐欺等案件，經自訴人提起自訴，本院判決如左：
    主  文
子○○○連續行使偽造私文書，足以生損害於他人，處有期徒刑貳年。被訴侵占部分
無罪。
卯○○無罪。
    事  實
一、子○○○於民國八十六年一月十日、十二月一日及八十七年六月二日，以自己之
    名義，在其位於高雄縣鳥松鄉○○村○○路九三號住處，自任會首，召集玄○○
    、癸○○、巳○○、Ｃ○○○、戌○○、庚○○、亥○○○、Ｂ○○、Ｈ○○○
    、Ａ○○、Ｇ○○及午○○等人參加如附表所示之民間互助會（有關各該民間互
    助會之會期、會員人數、每會金額，均詳如附表），每次開標日即在其上址住處
    開標，採外標制，即未得標之活會會員每月應繳前揭固定金額，得標之死會會員
    則繳交外加得標利息後之金額，欲標會者須以標單填寫姓名及金額。詎子○○○
    竟基於意圖為自己不法所有及行使偽造私文書之概括犯意，除虛列如附表所示之
    人頭會員供已標會使用外，並自八十六年一月間起，利用會員未全數到場競標且
    彼此並未互相認識之機會，先後偽造如附表所示之人頭會員及乙○○、未○○、
    寅○○、申○○、丁○○及Ｉ○○等人之載有姓名及競標利息之標單（未據扣案
    ），參與競標而行使之，得標後即據以向各該民間互助會之活會會員收取會款，
    足以生損害於上開人頭會員及乙○○、申○○、寅○○、未○○、丁○○、Ｉ○○，以及其他競標時仍為活會之會員，致各該民間互助會之活會會員陷於錯誤而
    交付會款，連續向各該次競標時仍為活會之會員詐騙財物，即冒標時仍為活會之
    會員所繳交之會款，共計約新台幣（下同）六百九十六萬元。嗣於八十七年九月
    間，因子○○○宣佈止會，玄○○、癸○○、巳○○、Ｃ○○○、戌○○、庚○○、亥○○○、Ｂ○○、Ｈ○○○、Ａ○○、Ｇ○○及午○○等人發現剩餘會數
    與活會數目不符，始知受騙。
二、案經被害人玄○○、癸○○、巳○○、Ｃ○○○、戌○○、庚○○、亥○○○、
    Ｂ○○、Ｈ○○○、Ａ○○、Ｇ○○及午○○等人向本院提起自訴。
    理  由
甲、被告子○○○有罪部分：
一、訊據被告子○○○矢口否認有何虛列人頭會員及冒標之犯行，辯稱：係因被其他
    會員倒會，週轉不靈，才會倒自訴人的會等語。經查：
    （一）第一會部分：
          １、虛列人頭會員部分：
              證人黃○○（即第一會會單上編號21、22之「阿利」）於本院八十八
              年五月六審理時已證稱：並沒有參加被告附表所示之任何一會互助會
              ，家人也沒有用他的名字參加被告的互助會。另證人酉○○（即會單
              上編號44、45之酉○○）於本院同日審理時亦證稱：只參加附表第二
              會的互助會二會，但並沒有參加第一會的互助會等語。顯見被告於第
              一會之會單上，確實有虛列「阿利」及酉○○為人頭會員（共四會）
              之情事。
          ２、冒標部分：
              （１）被告供稱本會共六十一會，已開標四十一會，尚有活會二十會
                    。並於本院八十八年三月四日庭呈會單三紙，其中第一會活會
                    會員名單依被告所提出之會單上之記載如下：玄○○、玄○○
                    、癸○○、癸○○、巳○○、蘇秀珠（巳○○）、陳惠美、雅
                    蘭（亥○○○）、雅蘭（亥○○○）、雅蘭（亥○○○）、吳
                    進忠、Ｂ○○、王智惠、華香（Ｃ○○○）、許麗珠、林志隆
                    、張秀蘭、張秀蘭、蔡太太（戌○○即成嬸）、蘇秀珠（林成
                    男）共二十會。
              （２）惟被告自承於止會後，在八十七年十一月二日曾召集上開活會
                    會員到其住處協調，除有被告提出之互助會糾紛調解會議紀錄
                    一紙在卷可稽外，並據證人寅○○於本院九十年三八日審理時
                    證述屬實。而依該會議紀錄所載，當時參與協調之活會會員，
                    除前開二十會之會員外，尚多出乙○○（二會）、未○○、林
                    秋桂、申○○、丁○○等五位會員共六會活會。而被告所提出
                    之死會會員名單上，乙○○、申○○、寅○○及未○○等人之
                    欄位下，均記載「已協調」或「協調已成立」等字樣，顯見上
                    開五位會員（共六會），當時確有參加活會會員之協調會。況
                    證人寅○○、未○○及申○○均到庭證稱：其所參加之互助會
                    均尚未得標等語（見本院八十八年五月六日、八十九年七月二
                    十七日訊問筆錄），故渠等實際上應尚為活會無訛。至證人朱
                    芳忠固於本院證稱：其所參加之二會，係被告向其借標等語（
                    見本院八十八年五月六日訊問筆錄），惟查乙○○乃被告之父
                    親，所為證詞自有偏頗被告之虞，況如乙○○之二會已借給被
                    告標得，何以乙○○仍參加活會會員之協調會。是其證詞與事
  實有違，難採為被告有利之認定。
              （３）又會員Ｉ○○其所參加之兩會，雖亦為被告登載於死會會員名
                    單中，惟該死會會員名單卻同時記載「八十八年一月二十七日
                    已協調成立」之字樣，足見Ｉ○○所參加的兩會，當時亦屬活
                    會，否則被告豈有與之進行協調之理。
              （４）綜上所述，乙○○（二會）、未○○（一會）、寅○○（一會
                    ）、申○○（一會）、朱進林（一會）及Ｉ○○（二會）等人
                    ，於被告止會時均尚屬活會，惟被告卻將之列為死會會員，顯
                    見被告確有冒標該六位會員共計八會之行為。
          ３、又上開「阿利」、「酉○○」等人頭會員共四會，在會單上均記載為
              死會，顯係為被告標得。是被告於第一會中，應有冒標十二會之情事
              ，可堪認定。
    （二）第二會部分：
          據被告所提出之第二會死會會員名單中，計有死會十九會（未含首會），
          惟查此十九會死會當中：
          １、阿利即黃○○（二會）於本院八十八年五月六日訊問時業已證稱：並
              未參加被告之互助會，已如前述。是阿利此二會，顯係被告冒名之人
              頭會員。
          ２、另桂蘭（一會）、秀惠（二會）、廖太太（二會）、陳清涼（二會）
              、蔡太太（二會）及朱麗煌（一會）等人，被告均無法陳報其地址或
              連絡方式供本院查證，且被告於其所提出之死會會單上均記載「只認
              識人，止會後就找不到人」、「因阿利介紹來、沒有電話，沒有地址
              」、「會錢都由他們自己送來，或買菜碰面，所以沒電話、沒地址連
              絡」等語，所辯已與常情有違。另被告又辯稱：「他們都是我平常在
              市場上買菜認識的，所以才來參加我的會，要標會時，他們會自動跟
              我連絡，我沒有跟他們連絡過。」（見本院九十年二月一日訊問筆錄
              ）。按既係因買菜而認識，顯見先前並不熟悉，亦無親友關係，竟能
              邀其參加互助會而未留下任何連絡方式，顯屬可議。況被告身為互助
              會會首，平日之主要工作便是通知會員投標及繳交會款，竟仍最基本
              之聯絡電話都未留，熟能置信。且被告辯稱渠等均係「阿利」即楊世
              利介紹而來，惟黃○○根本未參加被告之互助會，業如前述，岩有自
              己未參加互助會，反而介紹這麼多人來入會之理。況被告記載於會單
              上「桂蘭」之聯絡電話0000000號，經本院向電信公司查詢結
              果，使用人為宇○○，此亦有中華電信股份有限公司台灣南區電信分
              公司九十年十月二日南行一字第九○Ｃ八二○一二二九號函一份在卷
              可憑。而經本院再循此查詢宇○○之全戶戶籍資料，亦查無「桂蘭」
              此人。由此足資證明，上開會員，應係被告虛列之人頭會員。被告所
              辯不足為採，其於第二會中，確有虛列人頭會員七人（計十二會）之
              行為。且查，此十二會於會單上均記載為死會，故此十二會應係被告
              所冒標，即可認定。
    （三）第三會部分：
          據被告所提出之第三會死會會員名單中，計有死會七會（未含首會），惟
          查此七會死會當中：
          １、阿利即黃○○（二會）於本院八十八年五月六日訊問時業已證稱：並
              未參加被告之互助會，已如前述。
          ２、天○○（一會）於本院八十九年七月二十一日訊問時已證稱：僅參加
              四十二人的會（即第二會），並未參加四十人的會（即第三會）。
          ３、另會員陳涼（一會）、賴惠娟（一會）及張彩華（一會）等三人，則
              如同第二會被告所辯稱一般，無法提出電話或地址供本院查證，其中
              賴惠娟在會單上雖記載聯絡電話為0000000號，惟經查院循上
              開「桂蘭」之方式查證結果，亦無法證明確有此人。參諸上開說明，
              顯亦係虛列之人頭會員。從而被告於第三會中，確有虛列人頭會員五
              人（計六會）之行為，且此六會在會單上均已為死會，顯係為被告所
              冒標，亦足資認定。
二、至被告雖辯稱係遭其他會員倒會，才會中途宣布止會等語。惟查被告所提出倒會
    的會員包括「黃瑞華」、「陳李祝」、「陳美玲」等人，均無法提供資料供本院
    查證（見被告於八十八年三月四日審中審理中提出之名單一份），難認所辯為真
    實。且縱認被告係遭其他會員倒會，惟亦不得以此理由作為其冒標互助會之藉口
    。更何況，上開三會互助會，均有虛列人頭會員之情事，顯見被告一開始召集互
    助會時，即有不法所有之意圖甚明。是被告此部分之辯解亦不足為採。
三、綜上所述：被告子○○○確有於上開三組互助會中虛列人頭會員及冒標互助會之
    情事。又被告子○○○對於何時冒標互助會，既因被告否認冒標，本院無從查證
    ，故被告所冒標之會款，其中第一會六十一會，以最有利於子○○○之計算，即
    假設係於止會時即第四十一會始冒標，每次冒標時尚有活會二十會，第一會計冒
    標十二會（含虛列之人頭會員八會），可得標金約為二百四十萬元（計算式：
    200000X12=0000000元）；第二會同前開計算可得標金約為二百六十四萬元（計
    算式：220000X12=0000000元）；第三會同前開計算，可得標金約為一百九十二
    萬元（計算式：320000X6=0000000元）。合計共詐得標金約六百九十六萬元（計
    算式：0000000+0000000+0000000=0000000元）。此外，復有互助會會單三紙在
    卷可佐，本件事證明確，被告犯行可堪認定。
四、按我國民間互助會，係由會首招募會員參加所組成，每於標會時，通常由欲標取
    會款之會員，在空白紙條上，或僅書立其姓名、綽號及數字者，甚或祗書寫數字
    而未書立其姓名、綽號，另以上開言詞等方法表示係何會員所出具者，則依習慣
    或特約均足以辨明係該會員以所書寫數字為標息金額參加競標之標單，自應以私
    文書論（最高法院八十九年度台上字第一三一九號判決意旨參照）。核被告虛列
    人頭會員招攬互助會，並冒用會員名義，偽造載有會員姓名及競標利息之標單，
    而行使得標，足以生損害於冒標時仍為活會之會員，進而詐取他人財物之所為，
    係犯刑法第二百十六條、第二百二十條第一項、第二百十條之行使偽造準私文書
    罪、第三百三十九條第一項之詐欺取財罪。又其偽造準私文書復持以行使，偽造
    準私文書之低度行為應為行使之高度行為所吸收，不另論罪。又被告每次偽造標
    單後向多數活會會員詐取財物，侵害多數人法益，係一行為觸犯數個相同行使偽
    造準私文書及詐欺取財罪名，為同種想像競合犯，應依刑法第五十五條之規定，
    從一重處斷。又被告先後多次行使偽造準私文書、詐欺取財之犯行，均時間緊接
    ，所犯係構成要件相同之罪，顯均係基於概括犯意反覆為之，均應依連續犯之規
    定，分別以一罪論，並加重其刑。被告所犯行使偽造準私文書及詐欺取財二罪間
    ，有方法結果之牽連關係，為牽連犯，應依刑法第五十五條之規定，從一重之行
    使偽造準私文書罪處斷。茲審酌民眾參與民間互助會，多為儲蓄或在有急需時得
    藉此籌措財源，被告為圖己利，竟多次虛列人頭會員並冒用人頭會員及真實會員
    名義偽造載有競標利息之標單參與競標，詐取會款高達近六百九十六萬元，致自
    訴人受有不貲之損害，且迄今未與自訴人達成和解，賠償告訴人之損失，等一切
    情狀，量處如主文所示之刑。
五、再自訴人另認被告於附表第二會中，有虛列人頭會員「王智惠」之行為，惟查：
    證人王智惠於本院八十八年五月六日審理中，已到庭證稱確有參加此一互助會等
    語。從而尚難認被告有於第二會中虛列王智惠為人頭會員之情事。惟此部分與前
    開有罪部分，既具有連續犯之裁判上一罪之關係，亦不另無罪之諭知，附此敘明
    。
乙、被告子○○○無罪部分：
一、自訴意旨另以：被告於止會後，仍繼續向死會員收取會款，而未交付予活會會員
    ，所為係犯刑法侵占罪嫌。
二、按犯罪事實應依證據認定之，無證據不得推定其犯罪事實；又不能證明被告犯罪
    者，應諭知無罪之判決，刑事訴訟法第一百五十四條、第三百零一條第一項定有
    明文。經查：被告於止會之後，既未再行開標，即無所謂得標之會員，自無被告
    收取會錢之後，未繳交於得標會員之問題。另原屬死會之會員本有繼續給付會錢
    之義務，縱被告向死會會員收取會款，亦無詐騙之問題。況本件被告召集之互助
    會係成立於民法債編第十九節之一合會增修公布之前，依法律不溯及既往之原則
    ，有關合會之法律性質，依先前最高法院四十九年台上字第一六三五號判例之意
    旨，認為台灣合會之性質乃會員與會首間締結之契約，會員相互間，除有特約外
    ，不發生債權債務關係，是通常情形，會首所收會款，亦非持有他人之物，不成
    立侵占罪，從而被告縱有於止會後向死會會員收取會款，而未繳交于活會會員，
    亦應屬單純民事之糾紛。另自訴人稱被告此部分之行為，既係於上開互助會止會
    之後才發生，自與被告上開虛列人頭會員及冒標會款之行為，不具有裁判上一罪
    之關係，且既查無其他積極之證據，足資證明被告有侵占之犯行，自當由本院另
    為無罪之諭知。
丙、被告卯○○無罪部分：
一、自訴意旨另以：被告卯○○與被告子○○○為夫妻，竟與被告子○○○基於共同
    犯意之聯絡，於民國八十六年一月十日、十二月一日及八十七年六月二日，由被
    告子○○○以其名義，在其位於高雄縣鳥松鄉○○村○○路九三號住處，自任會
    首，召集自訴人等人參加上開民間互助會（有關各該民間互助會之會期、會員人
    數、每會金額，均詳如附表）。詎被告竟與子○○○共同基於意圖為自己不法所
    有及行使偽造私文書之概括犯意連絡，除虛例如附表所示之人頭會員供已標會使
    用外，並自八十六年一月間起，利用會員未全數到場競標且彼此並未互相認識之
    機會，先後偽造如附表所示之人頭會員及乙○○、未○○、寅○○、申○○、丁○○及Ｉ○○等人之載有姓名及競標利息之標單（未據扣案），參與競標而行使
    之，得標後即據以向各該民間互助會之活會會員收取會款，足以生損害於上開人
    頭會員及乙○○、申○○、寅○○、未○○、丁○○、Ｉ○○以及其他競標時仍
    為活會之會員，致各該民間互助會之活會會員陷於錯誤而交付會款，連續向各該
    次競標時仍為活會之會員詐騙財物，因認被告與子○○○共犯刑法詐欺、偽造文
    書及侵占等罪嫌。
二、按犯罪事實應依證據定之，無證據不推定其犯罪事實；又不能證明被告犯罪者，
    應諭知無罪之判決。刑事訴訟法第一百五十四條、第三百零一條第一項分別定有
    明文。本件訊據被告卯○○堅詞否認有何偽造文書、詐欺及侵占之犯行，辯稱：
    該互助會均係由被告子○○○在處理，伊並不知情等語。經查：本件自訴人認被
    告卯○○亦涉犯本件犯行，無非係以被告卯○○與子○○○為夫妻關係，被告子
    ○○○冒標所得之會款，係供被告卯○○使用，且被告卯○○亦有參與上開互助
    會會務之處理等為據。惟查：
    （一）自訴人陳楠樹、Ｃ○○○、癸○○、張傳樹主、戌○○、Ｂ○○及謝陳惠
          美於本院審理中固均陳稱：曾拿會錢給被告，且被告曾向其等收取會款等
          語（見本院八十八年一月二十八日筆錄）。惟經本院傳訊互助會之其他會
          員Ｆ○○、乙○○、辰○○、寅○○、Ｅ○○、丑○○、王智慧、宙○、
          酉○○、丙○○、朱樹海、Ｄ○○、地○○（以上為八十八年五月六日傳
          訊）、壬○○（以上為八十九年七月六日傳訊）、戊○○、辛○○、林麗
          花及申○○（以上為八十九年七月二十一日傳訊）等人到庭作證，渠等均
          證稱：被告並未向其等收過會錢，開標時被告並不在場，被告當時係在台
          中工作等語（見本院八十八年五月六日、八十九年七月六日、七月二十一
          日筆錄）。倘若被告確有參與該互助會之會務，何以大部分之會員均證稱
          被告並未向其收取會款，或開標時被告並不在場。且自訴人與被告本利益
          相佐，所為陳述不免誇大及渲染，是自訴人所為陳述是否屬實，即為可疑
         。參以證人甲○○於本院九十年三月八日審理時亦證稱：「八十六年初和
          卯○○合夥一起出資在台中大甲作砂石生意，登記資本額新台幣二百萬元
          ，我和他各出一百萬元。那時他太太住高雄，也大概一個月才回高雄一次
          ，在八十六、八十七年間都是這種情形。」等語，此外，復有興瑋砂石實
          業有限公司之公司執照一紙在卷可參，足證被告當時確實與友人在台中經
          營砂石買賣之生意，經常不在家等情，已堪認定。查通常召集互助會者，
          除每月固定時間主持開標外，尚須逐一向每位會員收取會款，而上開互助
          會之會員每會均在四十會到六十會之間，人數眾多，收取會款並非易事，
          被告既常年在外工作，能否兼顧會務，實令人懷疑。是其辯稱並未參與互
          助會之會務等情，應屬可信。
    （二）另查被告子○○○於台東區中小企業銀行鳥松分行設有0000000之
          三號帳戶，此有該行九十年二月八日（九十）東企銀鳥松字第六號函一紙
          附卷可參，經本院函查被告子○○○於該行自八十六年一月一日起至八十
          九年九月二十五日止之匯款紀錄，沒有任何一筆匯款之受款人係被告林清
          泰或其所經營之砂石公司，亦有該行九十年三月十九日（九十）東企銀鳥
          松字第十號函在卷可憑。又被告卯○○為經營砂石生意，曾分別於第一商
          業銀行北高雄分行及台灣銀行大甲分行開立存款帳戶，除經被告於本院九
          十年四月三日審理中自承外，並有第一商業銀行九十年五月十四日一北高
          字第三九五號函及台灣銀行大甲分行九十年五月十一日（九十）銀甲營字
          第二二七五號函各一份附卷可稽。且經本院分別函請上開兩家銀行提供被
          告在該銀行之帳戶，於八十六年一月一日起至八十七年九月間止之帳卡，
          並針對帳卡內大筆可疑資金之來源加以查證之結果，亦未發現有任何款項
          係由被告子○○○所匯款，此亦分別有第一商業銀行北高雄分行九十年六
          月十三日以傳真回函及台灣銀行大甲分行以九十年七月四日（九十）銀甲
          營字第三一七六號函、九十年十二月十二日以（九十）銀營字第六六三五
          號函各一份存卷可參。從而自訴人指稱被告子○○○所冒標之會款，有一
          部分係供被告卯○○砂石生意所用，自與事實不符。
三、綜上所述，被告卯○○既未參與本件互助會之會務，且亦未使用被告子○○○所
    冒標之會款，自不能僅以被告與子○○○為夫妻關係，即率而認定被告與子○○○共同參與本件冒標互助會之犯行。此外，復查無其他積極之證據，足資認定被
    告卯○○有何詐欺、偽造文書及侵占之犯行，自屬不能證明被告犯罪，依法應為
    無罪之諭知。
據上論斷，應依刑事訴訟法第三百四十三條、第二百九十九條第一項前段、第三百零
一條第一項，刑法第五十六條、第二百十六條、第二百二十條第一項、第二百十條、
第三百三十九條第一項、第五十五條，罰金罰鍰提高標準條例第一條前段，判決如主
文。
中      華      民      國      九十一    年      四     月    二十四   日
                                  臺灣高雄地方法院刑事第二庭
                                      審判長法  官  宋明中
                                            法  官  劉定安
                                            法  官  高英賓
右正本證明與原本無異。
如不服本判決，應於判決送達後十日內，向本院提出上訴狀。
                                            書記官  林雯琪
中      華      民      國      九十一    年      四     月  二十五   日
   附表：
┌───────┬─┬─┬─────────┬─────────┬───┐
│起會時間      │總│已│虛例人頭會員及會數│被冒標之會員及會數│冒標及│
│              │會│開│                  │(不含人頭會員被冒 │詐騙之│
│              │數│  │                  │標部分)           │金額( │
│              │  │  │                  │                  │新台幣│
│              │  │  │                  │                  │元)   │
├───────┼─┼─┼─────────┼─────────┼───┤
│八十六年一月十│61│41│阿利(2)  酉○○(2)│乙○○(2)未○○(1)│二百四│
│日起會(第一會)│  │  │                  │寅○○(1)申○○(1)│十萬元│
│一萬元        │  │  │(此四會業經被告冒 │丁○○(1)Ｉ○○(2)│      │
│              │  │  │標，在會單上均記載│                  │      │
│              │  │  │為死會)           │(此八會實際上尚為 │      │
│              │  │  │                  │活會)             │      │
├───────┼─┼─┼─────────┼─────────┼───┤
│八十六年十二月│42│20│阿  利(2)桂  蘭(1)│                  │二百六│
│一日會(第二會)│  │  │秀  惠(2)廖太太(2)│                  │十四萬│
│一萬元        │  │  │陳清涼(2)蔡太太(2)│                  │元    │
│              │  │  │朱麗煌(1)         │                  │      │
│              │  │  │(此十二會業經被告 │                  │      │
│              │  │  │冒標，在會單上均記│                  │      │
│              │  │  │載為死會)         │                  │      │
│              │  │  │                  │                  │      │
├───────┼─┼─┼─────────┼─────────┼───┤
│八十七年六月二│40│8 │阿  利(2)陳  涼(1)│                  │一百九│
│日起會(第三會)│  │  │賴惠娟(1)天○○(1)│                  │十二萬│
│一萬元        │  │  │張彩華(1)         │                  │元    │
│              │  │  │(此六會業經被告冒 │                  │      │
│              │  │  │標，在會單上均記載│                  │      │
│              │  │  │為死會)           │                  │      │
└───────┴─┴─┴─────────┴─────────┴───┘
附錄本判決論罪之法條：
刑法第二百十條：
偽造、變造私文書，足以生損害於公眾或他人者，處五年以下有期徒刑。
刑法第三百三十九條第一項：
意圖為自己或第三人不法之所有，以詐術使人將本人或第三人之物交付者，處五年以
下有期徒刑、拘役或科或併科一千元以下罰金。
